【裁判字號】    98,家訴,118
【裁判日期】    981204
【裁判案由】    確認遺囑真正
【裁判全文】
臺灣高雄地方法院民事判決             98年度家訴字第118號
原      告  乙○○
被      告  高雄縣榮民服務處即袁樹清之遺產管理人
訴訟代理人  丙○○
上列當事人間請求確認遺囑真正事件，於民國98年11月19日言詞
辯論終結，本院判決如下：
    主      文
確認袁清樹於民國九十四年七月四日所書立之代筆遺囑為真正。
訴訟費用由被告負擔。
    事實及理由
壹、程序部分：
一、按確認法律關係之訴，非原告有即受確認判決之法律上利益
    ，不得提起之；確認證書真偽或法律關係基礎事實存否之訴
    ，亦同。民事訴訟法第247 條第1 項定有明文。其所謂即受
    確認判決之法律上利益，須因法律關係之存否不明確，致原
    告在私法上之地位有受侵害之危險，而此項危險得以對於被
    告之確認判決除去之者，始為存在（最高法院27年上字第31
    6 號判例參照）。換言之，關於確認訴訟之提起，只須主張
    法律關係存否有不明確之人，對於爭執其主張之人提起，即
    具當事人適格。本件原告主張被繼承人袁樹清於94年7 月4
    日所書立之代筆遺囑，被告爭執其真實性，是上開遺囑是否
    有效即不明確，致原告在私法上之地位有受侵害之危險，而
    此項危險得以對於被告之確認判決除去之，堪認原告有即受
    確認判決之法律上利益，原告提起該確認之訴，核無不合。
貳、實體部分：
一、原告起訴主張：遺囑確實為被繼承人袁清樹親自書寫的，原
    告之伯伯袁清樹曾跟原告告知此遺囑之存在，原告在家裡找
    到該遺囑，然遺囑上的三個見證人，其中原告僅知律師，其
    他兩個證人原告並不認識，惟被告要求確認該遺囑之真實性
    ，為此爰提起本件確認訴訟等語。並聲明：求為判決如主文
    第1 項所示。
二、被告則以下情置辯：
  (一)依臺灣地區與大陸地區人民關係條例第68條規定，被告為亡
    故榮民袁樹清之遺產管理人。
  (二)依行政院退除役官兵輔導委員會頒訂之退除役官兵死亡無人
    繼承遺產管理作業程序規定，亡故榮民遺囑如係親友提供者
    ，應由提供人自行聲請法院判定後，始予受理。被告於故袁
    清樹家中進行遺物清點時，並未發現有遺囑，本案之代筆遺
    囑係由原告所提供，依上述規定，未經法院判定前，被告無
    法受理。
  (三)被告對單身榮民皆會定期訪視，且有詳盡之訪視服務記錄，
    對於立遺囑等重要事件，榮民皆會告知被告，查袁清樹之訪
    視服務資料記錄，並無提到預立遺囑之事，被告無法確認該
    遺囑之真實性；再依上述之遺產管理作業程序規定，謹請鈞
    院詳予查證。
  (四)綜上所述，原告之主張為無理由。並聲明：駁回原告之訴。
三、本院判斷：
  (一)原告主張被繼承人袁清樹於94年7 月4 日所書立之代筆遺囑
    為真正之事實，業據其提出戶籍謄本、遺囑原本等件為證，
    並經證人即見證人楊士弘到庭證稱：「（問：有何意見？【
    提示94年7 月4 日袁樹清署名之代筆遺囑原本並告以要旨】
    ）是真正的，我確實有擔任該份遺囑的見證人，94年7 月4
    日袁樹清有到我的事務所也就是高雄市前金區○○○路95號
    ，袁樹清大概有跟我講一下他死後遺產要如何分配，我就請
    我事務所的小姐依照他的意思制作該份遺囑。（問：是否認
    識另外兩位見證人？）甲○○當時是我事務所的助理，趙雪
    琪是我的鄰居，因就近方便所以由我請她們兩個也擔任見證
    人，有無給費用我忘記了，當時我有跟她們兩個說明遺囑的
    內容，她們兩個也都知道。（問：制作該份遺囑時袁樹清健
    康情形如何？）在做這份遺囑時袁樹清意識很清楚，身體健
    康情形也不錯。（問：如果袁樹清意識清楚，健康情形不錯
    的話，為何他不自己書立遺囑，而要請你們事務所以代筆的
    方式為之？）因為袁樹清已經來我們事務所了，我們就收費
    然後幫他寫。（問：制作該份遺囑時，有無向袁樹清收取費
    用？）大概另外5 、6 千元，兩個證人是否知道我收取費用
    的數額我不確定，畢竟時間已經很久了」；證人即見證人趙
    雪琪到庭證稱：「（問：有何意見？【提示94年7 月4 日袁
    樹清署名之代筆遺囑原本並告以要旨】）我是楊士弘律師事
    務所的鄰居，該份遺囑確實是我簽名蓋章的，我在擔任該份
    遺囑見證人的時候，袁樹清身體健康，意識也清楚，該份遺
    囑確實是袁樹清自己簽名蓋章的，且騎縫章我也是看到袁樹
    清有親自蓋章。（問：當時有無其他人陪同袁樹清前來？）
    因為我經常幫事務所擔任見證人，所以當時的情形我已經忘
    記了，這件我有收到500 元的見證費用，我不清楚這份代筆
    遺囑的費用楊律師收多少錢」、「（問：如何知道蓋章的人
    是袁樹清？）我有拿袁樹清的身分證來確認是他本人。」等
    語明確，且為相對人所不爭執，本院審酌上開證據資料，並
    參諸前揭說明，認聲請人之主張應堪信為真實。
  (二)按代筆遺囑，由遺囑人指定3 人以上之見證人，由遺囑人口
    述遺囑意旨，使見證人中之1 人筆記、宣讀、講解，經遺囑
    人認可後，記明年、月、日，及代筆人之姓名，由見證人全
    體及遺囑人同行簽名，遺囑人不能簽名者，應按指印代之，
    民法第1194條定有明文。次按，遺囑之內容通常均涉及重要
    事項，利害關係人每易產生爭執，為確保遺囑人之真意，並
    防止事後之糾紛，民法乃規定遺囑為要式行為，必須依一定
    方式為之，始生效力，而關於代筆遺囑同法第1194條既規定
    應由見證人全體及遺囑人同行簽名，遺囑人不能簽名者，應
    按指印代之，見證人部分則特別明確規定須以簽名方式為之
    ，則可認應排除同法第3 條第2 項蓋章代簽名、第3 項以指
    印、十字或其他符號代簽名等方式之使用（最高法院86年度
    臺上字第921 號判決要旨可資參照），又代筆遺囑之見證人
    ，民法既已特別規定須以簽名為之，未依該法定方式所為之
    法律行為，應依同法第73條規定而為無效。
  (三)查系爭遺囑確係由立遺囑人袁清樹於94年7 月4 日當天口述
    遺囑意旨，由見證人中之甲○○筆記、宣讀、講解，又立遺
    囑人袁清樹已簽名及蓋章，且該三名見證人分別以簽名及蓋
    章見證之，揆諸上開說明，系爭遺囑確符合民法第1194條所
    定代筆遺囑之法定要件，自屬有效。從而，原告請求確認系
    爭遺囑為真正，為有理由，應予准許。
四、訴訟費用負擔之依據：民事訴訟法第78條。
中    華    民    國    98    年    12    月     4    日
                  家事法庭    法  官  劉建利
以上正本係照原本作成。
如對本判決上訴，須於判決送達後二十日之不變期間內，向本院
提出上訴狀。
中    華    民    國    98    年    12    月     4    日
                              書記官  李聖章


司法院資訊處製作；財團法人民間司法改革基金會備份。
